【裁判字號】    94,重訴,46
【裁判日期】    950223
【裁判案由】    塗銷地上權登記等
【裁判全文】
臺灣高雄地方法院民事判決              94年度重訴字第46號
原      告   戊○○
訴訟代理人   戴國石律師
             蔡吉記律師
被      告   丙○○
             辛○○
             庚○○
             壬○○
             己○○
             丁○○
兼上五人共同
訴訟代理人   乙○○
被      告   甲○○
             子○○
             寅○
             寅○梅
             寅○桂
             癸○○
             丑○○○
上六人共同
訴訟代理人   張標全律師
當事人間塗銷地上權登記等事件，本院於民國95年2 月9 日言詞
辯論終結，判決如下：
    主      文
被告應將其被繼承人林西淇就坐落高雄市○○區○○段七七一、
七七一之一、七七一之二號土地，於民國三十八年以高地連字第
一四四０號收件，於民國三十八年十月四日所設定存續期間為不
定期限之地上權辦理繼承登記後，將上開地上權設定登記予以塗
銷。
被告應就其被繼承人林西淇所有坐落高雄市○○區○○段七七一
地號土地上，建號第一六四七號建物即門牌號碼高雄市苓雅區苓
洲二巷二十六號二層木造樓房辦理繼承登記。
被告應將坐落高雄市○○區○○段七七一地號土地上，建號第一
六四七號建物即門牌號碼為高雄市苓雅區苓洲二巷二十六號二層
木造樓房，及如附圖所示編號Ｂ１部分面積十三點五平方公尺與
Ｂ２部分面積十七點五六平方公尺之未辦保存登記建物拆除後，
將土地交還原告及其他共有人全體。
訴訟費用由被告負擔。
    事實及理由
一、本件被告丙○○經合法通知，未於言詞辯論期日到場，核無
    民事訴訟法第386 條所列各款情形，爰依原告之聲請，由其
    一造辯論而為判決。
二、原告起訴主張：原告為坐落高雄市○○區○○段771 、771
    之1 、771 之2 地號土地（重測前為苓雅寮段43之158 號，
    重測後變更地號為高雄巿苓雅區○○段771 地號，並因分割
    增加高雄巿苓雅區○○段771 之1 地號，嗣高雄巿苓雅區○○段771 之1 地號再因分割而增加高雄巿苓雅區○○段771
    之2 地號，下稱系爭土地）之共有人之一。緣訴外人蕭佛循
    於民國38年間，向訴外人孫秀章、孫秀茂購得坐落高雄市○○區○○段771 地號土地上，建號第1647號建物即門牌號碼
    為高雄市苓雅區苓洲2 巷26號二層木造樓房（第一、二層面
    積各為72.73 平方公尺，總面積為145.46平方公尺，下稱系
    爭建物），再於38年6 月26日與土地所有權人孫鳳就系爭土
    地設定地上權，並於38年10月4 日辦理地上權登記（收件日
    期及字號為38年8 月3 日高地連字第1440號）。嗣系爭土地
    於43年間為訴外人孫友南、孫友忠、孫友德、孫友和所繼承
    ，訴外人林西淇於47年5 月10日，與上開土地所有權人簽訂
    基地租賃契約書，並以1 年為期限，林西淇再於47年5 月16
    日，與訴外人蕭佛循就系爭建物所有權及地上權簽訂買賣契
    約書，並於同年7 月19日登記取得系爭建物所有權，復於同
    年10月40日，以讓與為原因，移轉取得蕭佛循之上開地上權
    （下稱系爭地上權），基地租賃契約即因已取得地上權且期
    限屆滿而消滅。其後系爭土地因繼承或贈與，至今分別由原
    告及孫順利、孫瑞華、孫瑞村、孫文逸、孫祈明、孫建雄、
    孫肇農、孫建成、孫秀綢等人所共有，而訴外人林西淇於61
    年8 月15日死亡，其就系爭土地之地上權及系爭建物所有權
    由其繼承人即被告丙○○、甲○○、丁○○、乙○○、訴外
    人李金瓶、林秋蓮等人繼承，又訴外人李金瓶於77年9 月16
    日死亡，其應繼分由其繼承人訴外人梁呼、林秋蓮及被告甲○○、丁○○、乙○○等人繼承，再訴外人林秋蓮於78年8
    月27日死亡，其應繼分由其繼承人被告己○○、辛○○、庚○○、壬○○繼承，而訴外人梁呼於93年1 月12日死亡，其
    應繼分由其繼承人被告丑○○○、子○○、寅○、寅○梅、
    寅○桂、癸○○繼承。然因被告等人繼承訴外人林西淇之地
    上權，均未依約繳納地租，原告及其他共有人已依民法第
    836 條第1 項規定，為撤銷地上權之意思表示，自得訴請被
    告等人塗銷地上權之登記，從而被告對於系爭土地即屬於無
    權占有，原告並得依民法第767 條第1 項規定，請求被告拆
    除系爭建物及其增建物後，騰空返還系爭土地與原告及其他
    共有人全體等語。聲明求為判決：如主文所示。
三、被告丙○○雖未於最後言詞辯論期日到場，惟依其前到院所
    為陳述則以：原告所提之基地租賃合約書上「林西淇」之印
    文及簽名均非真正，其上所載「租金雙方議定每坪每月新台
    幣四元」亦非真正而無效力，另土地登記謄本上載明「地租
    （空白）」、「存續期間：不定期限」，意即雙方並未約定
    地租，為無償之不定期地上權設定關係，故本件地上權既無
    租金之約定，原告催告給付租金，自不生效力；縱認被告應
    給付租金，因系爭土地共有人僅由原告1 人為催告，請求向
    其本人或其他共有人繳清租金，而未由系爭土地之全體共有
    人催告，其所為之催告亦不生效力等語；被告辛○○、庚○○、壬○○、己○○、甲○○、丁○○、乙○○、子○○、
    寅○、寅○梅、寅○桂、癸○○、丑○○○於本院準備程序
    均以：對於本件地上權有地租之約定及原告已為撤銷地上權
    之意思表示不爭執。惟被告甲○○於本院言詞辯論期日則以
    ：原告並沒有以全體共有人提起本件訴訟，且本件係不定期
    租賃等語。並均答辯聲明求為判決：（一）原告之訴駁回。
    （二）訴訟費用由原告負擔。
四、按各共有人對於第三人，得就共有物之全部為本於所有權之
    請求。但回復共有物之請求，僅得為共有人全體之利益為之
    ，民法第821 條定有明文。另按依民法第821 條之規定，各
    共有人對於第三人，得就共有物之全部，為本於所有權之請
    求，此項請求權既非必須由共有人全體共同行使，則以此為
    標的之訴訟，自無由共有人全體共同提起之必要。所謂本於
    所有權之請求權，係指民法第767 條所規定之物權的請求權
    而言，故對於無權占有或侵奪共有物者，請求返還共有物之
    訴，得由共有人中之一人單獨提起，惟依民法第821 條但書
    之規定，應求為命被告向共有人全體返還共有物之判決（最
    高法院28年上字第2361號判例意旨參照）。查，本件原告為
    系爭土地之共有人之一，有土地謄本3 份在卷可稽，是其本
    於所有權提起本件訴訟，即無以全體共有人共同提起為必要
    ，原告提起本件訴訟，且請求被告將共有土地返還原告及其
    他共有人全體，於法自無不合。被告甲○○辯稱：原告並沒
    有以全體共有人提起本件訴訟云云，顯有誤會，自不足採。
五、兩造不爭執事項：
（一）原告為系爭土地之共有人之一。
（二）訴外人蕭佛循於38年間，向訴外人孫秀章、孫秀茂購得系
      爭建物，再於38年6 月26日與土地所有權人孫鳳就系爭土
      地設定地上權，並於38年10月4 日辦理地上權登記（收件
      日期及字號為38年8 月3 日高地連字第1440號）。嗣上開
      土地於43年間為訴外人孫友南、孫友忠、孫友德、孫友和
      等人所繼承，訴外人林西淇於47年5 月16日，與蕭佛循就
      坐落系爭土地之二層木造樓房所有權及地上權簽訂買賣契
      約書，並於同年7 月19日登記取得建物所有權，復於同年
      10月40日，以讓與為原因，移轉登記取得系爭地上權。
（三）系爭土地因繼承或贈與，至今分別由原告及孫順利、孫瑞
      華、孫瑞村、孫文逸、孫祈明、孫建雄、孫肇農、孫建成
      、孫秀綢等人所共有，而系爭土地之原地上權人及其上建
      物原所有權人林西淇於61年8 月15日死亡，其就系爭土地
      之地上權及系爭建物所有權由其繼承人即被告丙○○、甲○○、丁○○、乙○○、訴外人李金瓶、林秋蓮等人繼承
      ，又訴外人李金瓶於77年9 月16日死亡，其應繼分由其繼
      承人訴外人梁呼、林秋蓮及被告甲○○、丁○○、乙○○
      等人繼承，再訴外人林秋蓮於78年8 月27日死亡，其應繼
      分由其繼承人被告己○○、辛○○、庚○○、壬○○繼承
      ，而訴外人梁呼於93年1 月12日死亡，其應繼分由其繼承
      人被告丑○○○、子○○、寅○、寅○梅、寅○桂、癸○○繼承。
六、得心證之理由：
（一）查，訴外人林西淇於47年5 月10日，與系爭土地所有權人
      簽訂基地租賃契約書，載明「租金雙方議定每坪每月新台
      幣四元」，並約定租賃期間自47年5 月10日起至48年5 月
      9 日止，林西淇再於47年5 月16日，與蕭佛循就座落系爭
      土地之二層木造樓房所有權及地上權簽訂買賣契約書，並
      於同年7 月19日登記取得系爭建物所有權，復於同年10月
      40日，以讓與為原因，移轉登記取得系爭地上權等情，業
      據原告提出基地租賃契約書、斷賣憑證影本等文件為證，
      且為被告辛○○、庚○○、壬○○、己○○、甲○○、丁○○、乙○○、子○○、寅○、寅○梅、寅○桂、癸○○
      、丑○○○於本院準備程序時所不爭執，堪信為真實。是
      依上開租賃契約書既記載租賃期間自47年5 月10日起至48
      年5 月9 日，則被告甲○○於本院言詞辯論期日主張：本
      件係不定期租賃云云，不足採信。又被告丙○○主張：原
      告所提之基地租賃合約書上「林西淇」之印文及簽名均非
      真正云云，核與同為林西淇繼承人之其餘被告辛○○、庚○○、壬○○、己○○、甲○○、丁○○、乙○○、子○○、寅○、寅○梅、寅○桂、癸○○、丑○○○就上開基
      地租賃契約書之真正均不爭執不同，而被告丙○○又未能
      證明何以其主張與其他被告不同之理由，復未舉證以實其
      說，是其上開主張，自難信採。按土地租賃契約與地上權
      設定契約同為使用他人土地之權利，其目的均為使系爭建
      物得以坐落在系爭土地上，應無並存之必要，復參以訴外
      人林西淇與系爭土地所有權人簽訂基地租賃契約書時，約
      定租賃期間僅1 年，且系爭土地於簽約時已設定地上權與
      訴外人蕭佛循，而訴外人林西淇於簽約後，即於47年5 月
      16 日 ，與訴外人蕭佛循就系爭建物所有權及地上權簽訂
      買賣契約書，取得系爭建物所有權及地上權等情，足見訴
      外人林西淇與系爭土地所有權人簽訂基地租賃合約書，係
      為便於向訴外人蕭佛循購得建物所有權及地上權，是上開
      基地租賃契約因訴外人林西淇已取得系爭地上權且租賃期
      限屆滿而消滅無訛。
（二）原地上權人即訴外人林西淇與系爭土地所有權人設定地上
      權時，有需繳納地租之約定乙節，為被告辛○○、庚○○
      、壬○○、己○○、甲○○、丁○○、乙○○、子○○、
      寅○、寅○梅、寅○桂、癸○○、丑○○○所不爭執，且
      訴外人即系爭建物及地上權之抵押權人桂尊蓮提出系爭土
      地所有權人孫友南於61年6 月28日簽收之「茲因收到半年
      分六月地租一千八百元」收據乙紙，因斯時系爭土地上之
      使用收益權僅有系爭地上權，上開收據應係收受系爭地上
      權之地租無訛，足見本件系爭地上權確有地租之約定。另
      按地上權之設定若有支付地租之約定時，並非以辦理登記
      為必要，是被告丙○○辯稱：土地登記謄本上載明「地租
      （空白）」，足證雙方並未約定地租云云，自不足採。
（三）按地上權人積欠地租達二年之總額者，除另有習慣外，土
      地所有人，得撤銷其地上權，民法第836 條第1 項定有明
      文。另按支付租金之催告，僅須出租人將限期支付租金之
      意思，通知承租人為已足，並無由全體為催告之明文（有
      最高法院56年度台上字第3438號判決意旨可資參照）。查
      ，原地上權人林西淇之繼承人即被告均未依約繳納地租，
      且積欠之地租已達2 年之總額，原告已依法為支付租金之
      催告，並由原告及其他共有人全體為撤銷系爭地上權之意
      思表示乙節，為被告辛○○、庚○○、壬○○、己○○、
      甲○○、丁○○、乙○○、子○○、寅○、寅○梅、寅○
      桂、癸○○、丑○○○等所不爭執，並有台北長安郵局第
      1256號至第1263號、第1490號存證信函、送達回執及本院
      公示送達裁定等在卷可證，堪信為真實。另上開支付地租
      之催告，雖僅由原告1 人為催告，惟其既已表明限期支付
      地租之意思，已生合法催告之效力，被告丙○○辯稱：僅
      由原告1 人為支付地租之催告，而未由全體共有人催告，
      其所為之催告亦不生效力云云，自不足採。是本件系爭地
      上權業經原告及其他土地共有人全體合法撤銷，應堪予認
      定。
（四）按所有人對於無權占有或侵奪其所有物者，得請求返還之
      ；對於妨害其所有權者，得請求除去之；有妨害其所有權
      之虞者，得請求防止之。民法第767 條定有明文。查，本
      件系爭地上權業經原告及其他土地共有人合法撤銷，已如
      前述，則原告自得基於共有人之地位，請求系爭地上權之
      登記名義人林西淇塗銷地上權之登記，並將系爭建物拆除
      後返還土地，惟因系爭土地之地上權登記名義人及其上建
      物所有權人登記名義人林西淇已於61年8 月15日死亡，其
      就系爭土地之地上權及系爭建物所有權由其繼承人即被告
      丙○○、甲○○、丁○○、乙○○、訴外人李金瓶、林秋
      蓮等人繼承，又訴外人李金瓶於77年9 月16日死亡，其應
      繼分由其繼承人訴外人梁呼、林秋蓮及被告甲○○、丁○○、乙○○等人繼承，再訴外人林秋蓮於78年8 月27日死
      亡，其應繼分由其繼承人被告己○○、辛○○、庚○○、
      壬○○繼承，而訴外人梁呼於93年1 月12日死亡，其應繼
      分由其繼承人被告丑○○○、子○○、寅○、寅○梅、寅
      ○桂、癸○○繼承，有戶籍謄本及繼承系統表在卷可稽，
      且為兩造所不爭執，自堪認屬實，是原告請求被告就系爭
      地上權辦理繼承登記後，將上開地上權辦理塗銷登記，及
      就系爭建物辦理繼承登記後，將系爭建物拆除，並將土地
      返還與原告及其他共有人全體，即屬有據，應予准許。
（五）按上訴人在原建物加蓋之增建部分，或與原建物使用共同
      壁，或加建在原建物之上，仍須利用原建物之門戶進出，
      而無獨立之進出通路，各該增建部分，既已與原建物附合
      而成為一整體，即成為原建物之重要成分，依民法第811
      條之規定，應由原建物之所有權人取得各該增建部分之所
      有權（最高法院85年度台上字第807 號判決意旨參照）。
      查，系爭建物另有增建如附圖所示編號Ｂ１之二層鐵架蓋
      鐵皮（陽台、騎樓，占用面積為13.5平方公尺）及如附圖
      所示編號Ｂ２一層磚木造增建物（占用面積為17.56 平方
      公尺）乙節，業經本院會同高雄市政府地政處新興地政事
      務所人員至現場勘驗屬實，並有該所人員製作之土地複丈
      成果圖即如附圖乙份在卷可稽。次查，如附圖所示編號Ｂ
      １之二層鐵架蓋鐵皮為系爭建物之陽台及騎樓，如附圖所
      示編號Ｂ２一層磚木造增建物，係在系爭建物所加蓋之增
      建部分，皆須與系爭建物使用共同壁，仍須利用系爭建物
      之門戶進入，無獨立之出入口，是如附圖所示Ｂ１、Ｂ２
      之增建部分，既已與系爭建物附合而成為一整體，即成為
      原建物之重要成分，揆諸前揭說明，應由系爭建物之所有
      權人即被告等人取得各該增建部分之所有權，是原告自得
      基於系爭土地共有人之地位，請求被告將上開增建物一併
      拆除。
七、綜上所述，原告本於民法第767 條物上請求權，訴請被告應
    將其被繼承人林西淇就坐落系爭土地，於38年以高地連字第
    1440號收件，於38年10月4 日所設定存續期間為不定期限之
    地上權辦理繼承登記後，將上開地上權設定登記予以塗銷登
    記，並就其被繼承人林西淇所有系爭建物辦理繼承登記後，
    將系爭建物及如附圖所示編號Ｂ１、Ｂ２未辦保存登記建物
    拆除後，將土地交還原告及其他共有人全體，均有理由，應
    予准許。
八、據上論結，本件原告之訴為有理由，依民事訴訟法第385 條
    第1 項前段、第78條、第85條第1 項前段，判決如主文。
中    華    民    國    95    年     2    月    23    日
                  民事第二庭 審判長 法  官  鄭月霞
                                    法  官  伍逸康
                                    法  官  邱泰錄
上為正本係照原本作成。
如不服本判決，應於送達後20日內，向本院提出上訴狀並表明上
訴理由，如於本判決宣示後送達前提起上訴者，應於判決送達後
10日內補提上訴理由書（須附繕本）。
中    華    民    國    95    年    2     月    24    日
                                    書記官  鄭翠蘭


司法院資訊處製作；財團法人民間司法改革基金會備份。
